ACORDAO-COMPLETO-2407136

ACÓRDÃO 9673/2020 ATA 32/2020 - SEGUNDA CÂMARA

VISTOS, relatados e discutidos estes autos que cuidam de Recurso de Reconsideração interposto por César Augusto Gonçalves contra o Acórdão 8340/2018-TCU-Segunda Câmara (Relator: Ministro Augusto Nardes) .
ACORDAM os Ministros do Tribunal de Contas da União, reunidos em Sessão da Segunda Câmara, diante das razões expostas pelo Relator, em:
9.1. com fundamento nos arts. 32, inciso I, e 33, da Lei 8.443/1992 c/c o art. 285 do RI/TCU, conhecer do Recurso de Reconsideração interposto por César Augusto Gonçalves contra o Acórdão 8340/2018-TCU-Segunda Câmara (Relator: Ministro Augusto Nardes) , para, no mérito, dar-lhe provimento a fim de tornar insubsistente a decisão recorrida;
9.2. com fundamento nos arts. 1.º, inciso I, 16, inciso II, 18 e 23, inciso II, da Lei n.º 8.443/1992, julgar as contas do Senhor César Augusto Gonçalves, regulares com ressalva, dando-lhe quitação;
9.3. encaminhar cópia deste acórdão ao Procurador-Chefe da Procuradoria da República no Distrito Federal, bem como ao Tribunal de Contas do Distrito Federal, ante a sua competência concorrente quanto à matéria objeto dos autos (processo 16.756/2008) ;
9.4. enviar cópia do presente Acórdão ao Sr. César Augusto Gonçalves e à Empresa Brasiliense de Turismo, informando que a presente deliberação, acompanhada do Relatório e do Voto que a fundamenta, está disponível para a consulta no endereço www.tcu.gov.br/acordaos, além de esclarecer que, caso requerido, o TCU poderá fornecer sem custos as correspondentes cópias, de forma impressa.

Recurso de reconsideração contra decisão que julgou irregulares as contas do recorrente, condenou-o em débito, aplicou-lhe multa, em razão de suposto superfaturamento na realização de despesas do convênio que teve por objeto a implementação do projeto denominado 21 de Abril-Aniversário de Brasília/DF.

Segunda Câmara

Ministério do Turismo.

3. Interessados/Responsáveis/Recorrentes:
3.1. Responsáveis: Cesar Augusto Goncalves (XXX.604.247-XX); Empresa Brasiliense de Turismo (08.911.986/0001-63)
3.2. Recorrente: Cesar Augusto Goncalves (XXX.604.247-XX).

13.1. Ministros presentes: Ana Arraes (Presidente), Augusto Nardes, Aroldo Cedraz e Raimundo Carreiro (Relator).
13.2. Ministros-Substitutos presentes: Marcos Bemquerer Costa e André Luís de Carvalho.

RAIMUNDO CARREIRO

Ministro Augusto Nardes.

Transcrevo a seguir, nos termos do art. 1º, § 3º, inciso I, da Lei nº 8.443/92, a instrução lavrada no âmbito da Secretaria de Recursos (peça 69) , contendo a análise de mérito das razões recursais, cujas conclusões contaram com a anuência do corpo diretivo daquela unidade técnica (peças 70 e 71) .
INTRODUÇÃO
1.	Trata-se de recurso de reconsideração interposto por César Augusto Gonçalves (peça 61) contra o Acórdão 8340/2018-TCU-Segunda Câmara (peça 55) , da relatoria do Ministro Augusto Nardes.
1.1.	A deliberação recorrida apresenta o seguinte teor:
9.1. julgar irregulares as contas do responsável Sr. César Augusto Gonçalves, ex-Presidente da Empresa Brasiliense de Turismo - Brasíliatur, com fundamento nos arts. 1º, inciso I, e 16, inciso III, alínea "c", da Lei 8.443/1992 c/c arts. 1º, inciso I, e 209, inciso III, do Regimento Interno/TCU, condenando-o ao pagamento da quantia abaixo especificada, com a fixação do prazo de quinze dias, a contar da notificação, para que comprove, perante este Tribunal (art. 214, inciso III, alínea "a", do Regimento Interno) , o recolhimento da dívida aos cofres do Tesouro Nacional, atualizada monetariamente e acrescida dos juros de mora, calculados a partir da data discriminada, até a data do recolhimento, na forma prevista na legislação em vigor:
	Data da ocorrência
	Valor Histórico (R$) 

	2/7/2008
	261.125,55

9.2. aplicar ao Sr. César Augusto Gonçalves a multa prevista no art. 57 da Lei 8.443/1992 c/c o art. 267 do Regimento Interno, no valor de R$ 20.000,00, com a fixação do prazo de quinze dias, a contar da notificação, para comprovar, perante o Tribunal (art. 214, inciso III, alínea "a", do Regimento Interno) , o recolhimento da dívida aos cofres do Tesouro Nacional, atualizada monetariamente desde a data do presente acórdão até a do efetivo recolhimento, se for paga após o vencimento, na forma da legislação em vigor;
9.3. autorizar, desde logo, nos termos do art. 28, inciso II, da Lei 8.443/1992, a cobrança judicial das dívidas caso não atendida a notificação;
9.4. autorizar, desde já, caso venha a ser solicitado pelo responsável, o parcelamento das dívidas em até 36 vezes, mensais e consecutivas, nos termos do art. 26 da Lei 8.443/1992 c/c o art. 217 do RI/TCU, fixando-lhe o prazo de quinze dias, a contar do recebimento da notificação, para comprovar perante o Tribunal o recolhimento do primeiro pagamento, e de trinta dias, a contar da anterior, para comprovar os recolhimentos das demais parcelas, devendo incidir sobre cada uma os encargos devidos, na forma prevista na legislação em vigor, esclarecendo que a falta de pagamento de qualquer uma importará no vencimento antecipado do saldo devedor, de acordo com o art. 217, § 2º, do RI/TCU;
9.5. encaminhar cópia deste acórdão ao Procurador-Chefe da Procuradoria da República no Distrito Federal, para ajuizamento das ações judiciais que entender pertinentes, tendo em vista o disposto no art. 16, § 3º, da Lei 8.443/1992, bem como ao Tribunal de Contas do Distrito Federal, ante a sua competência concorrente quanto à matéria objeto dos autos (processo 16.756/2008) .
HISTÓRICO
2.	Trata-se de tomada de contas especial instaurada pela Coordenação-Geral de Convênios do Ministério do Turismo, contra a Empresa Brasiliense de Turismo - Brasiliatur e o Sr. César Augusto Gonçalves, ex-Presidente dessa entidade, em razão da realização de despesas em desconformidade com o Plano de Trabalho do Convênio 31/2008, cujo objeto era "incentivar o turismo, por meio da implementação do Projeto intitulado '21 de Abril - Aniversário de Brasília/DF'' (peça 1, fl. 5) .
2.1.	A Controladoria-Geral da União, por meio do Relatório de Auditoria 1288/2015 (peça 20, p. 159-162) , atestou a presença dos elementos e requisitos normativos para o prosseguimento do feito e concluiu que o Sr. César Augusto Gonçalves e a Empresa Brasiliense de Turismo encontram-se, solidariamente, em débito com a Fazenda Nacional, pela quantia de R$ 883.713,25, valores originais, repassados no âmbito do Convênio 31/2008 que, deduzidos os valores de R$ 15.058,62 e R$ 14.896,11, recolhidos pela convenente, acrescido de juros de mora e legais, perfaz o montante de R$ 1.774.709,21.
2.2.	No âmbito desse Tribunal a instrução inicial (peça 23) consignou a regularidade do procedimento na fase interna e concluiu pela responsabilidade do Sr. César Augusto Gonçalves pelo débito de R$ 261.125,55, devido à adesão à Ata de Registro de Preços 8/2007 - FUNAG, que ofertava preços superiores à Ata de Registro de Preços 170/2007 - Ministério da Saúde e débito de R$ 15.058,62 em razão da não devolução do saldo de rendimentos financeiros do Convênio 31/2008, desatendendo ao disposto no art. 15, inciso V e § 1º, da Lei n. 8.666/1993 e ao art. 3º, caput e § 2º, inciso IV, do Decreto 3.931/2001.
2.3.	Além disso, foi proposta a audiência do Sr. César Augusto Gonçalves pela execução de despesas em desacordo com o plano de trabalho aprovado, descumprindo Cláusulas 2ª e 3ª, inciso II, alínea "a", do Termo de Convênio.
2.4.	Recebidos pelo ora recorrente os ofícios de citação e de audiência (peças 26-27 e 33-34) e deferido pedido de prorrogação de prazo (peças 38-39) , foram apresentados, conjuntamente, alegações de defesa e razões de justificativa (peça 42) que, pela análise da Unidade Técnica (peças 43 e 50) , não lograram afastar as irregularidades inicialmente imputadas.
2.5.	O Parquet especializado concluiu, em parecer acostado à peça 53, pelo acatamento das alegações de defesa e das razões de justificativa, propondo julgar regulares com ressalva as presentes contas.
2.6.	Esta Corte, acatando parcialmente as propostas da Unidade Técnica e do Ministério Público/TCU, julgou as contas irregulares com imputação de débito no montante de R$ 261.125,55 e aplicação de multa amparada no art. 57 da Lei 8.443/1992, e acatou, no que diz respeito à proposta da Representante do Parquet, o acolhimento das alegações de defesa quanto ao débito de R$ 15.058,62, eis que demonstrada a devolução desses valores ao órgão público federal repassador dos recursos.
EXAME DE ADMISSIBILIDADE
3.	Reitera-se o exame preliminar de admissibilidade (peças 63) , ratificado à peça 66 pelo Exmo. Ministro-Relator José Múcio Monteiro, que concluiu pelo conhecimento dos recursos, eis que preenchidos os requisitos processuais aplicáveis à espécie, suspendendo-se os efeitos dos itens 9.1, 9.2 e 9.3 do Acórdão 8340/2018-TCU-Segunda Câmara.
EXAME TÉCNICO
4.	Delimitação dos recursos.
4.1.	Constitui objeto do recurso examinar as seguintes questões:
a) se a adesão à ata de registro de preços foi precedida de pesquisa de preços;
b) se a prestação de contas do convênio continha alguma irregularidade;
c) se o posicionamento do Ministério Público/TCU é vinculante; e
d) se os serviços foram prestados sem a ocorrência de dano ao erário.
5.	Pesquisa de preços.
5.1.	Argumenta o recorrente que a adesão à Ata de Registro de Preços 08/2007-Funag foi precedida de rigorosa pesquisa de preços de mercado pelas áreas técnicas da Brasiliatur e que a contratação foi autorizada pela diretoria colegiada da empresa.
5.2.	Nesse sentido, afirma que algumas particularidades dotadas de "relevância ímpar" não teriam sido consideradas pela Unidade Técnica responsável pela instrução dos presentes autos na fase processual anterior, afirmando que a mesma questão foi objeto de discussão no âmbito do Tribunal de Contas do Distrito Federal e que aquela Corte teria acatado, do ponto de vista da legalidade, a referida adesão, citando trecho da decisão adotada no órgão de controle distrital e argumentando que essa decisão, por si só, seria suficiente para que este Tribunal afastasse a irregularidade inicialmente imputada ao recorrente.
5.3.	Ademais, informa que a licitação que deu origem à Ata de Registro de Preços 08/2007-Funag teve participação de diversas empresas que atuam na área de eventos, foi dotada de fase de lances altamente competitiva e que, tendo sido a empresa Aplauso vencedora, não há que se falar em preços superiores aos praticados no mercado. Tece, ainda, argumentos acerca da capacidade técnica da referida empresa e informa que a mesma nunca teria recebido qualquer advertência em contratações anteriores.
5.4.	Dessa forma, questiona se o único interesse da Administração Pública em suas contratações seria a economia de recursos ou se também seria correta a busca por resultados de qualidade, expondo que:
23. Assim é que, paradigmas como os utilizados pela auditoria são, com a mais absoluta vênia, um atentado ao setor, pois decorrem não de uma investigação empírica, mas de uma saga concorrencial desenfreada, sem qualquer estudo de permanência de exequibilidade e qualidade de uma proposta ao longo do tempo - que enseja economia questionável, posto que, em contrapartida gera insatisfação do gestor pela precariedade dos produtos e serviços disponibilizados, comprometendo o conceito da organização para a qual o evento é realizado, bem como a imagem de seu organizador. (grifos do original) 
5.5.	Por fim, o recorrente alega que houve parecer técnico jurídico manifestando a possibilidade de utilização da Ata de Registro de Preços 08/2007-Funag, com respaldo em uma decisão do Tribunal de Contas do Distrito Federal.
Análise
5.6.	Não assiste razão ao recorrente. Ocorre que a adesão à ata de registro de preços não foi precedida de pesquisa de preços, pois, conforme apurou esta Corte, a solicitação de adesão ocorreu em 2/4/2008 e a pesquisa de preços é datada de 7/4/2008, servindo, em verdade, não para se apurar os preços de mercado, mas para se justificar a referida adesão.
5.7.	No que diz respeito ao posicionamento do Tribunal de Contas do Distrito Federal, cabe esclarecer ao recorrente, assim como ocorrido na fase processual anterior, que não houve posicionamento final daquele órgão acerca da observância do princípio da economicidade, já que houve expressa determinação de que a questão fosse apurada posteriormente.
5.8.	Ademais, necessário esclarecer que aquele órgão distrital tem competência para apurar questões relativas ao controle dos gastos realizados com recursos oriundos do Distrito Federal, ao passo que esta Corte apura os de origem federal, não havendo, ainda, qualquer ligação, vinculação ou hierarquia entre os diversos tribunais de contas existentes no país.
5.9.	Ressalte-se, ainda, que se esta Corte tem sua competência e jurisdição definida na Constituição Federal e não se submete, em regra, às decisões oriundas sequer do Poder Judiciário, ante o princípio da independência das instâncias, não havendo que se falar em acatamento obrigatório de posicionamentos ou decisões adotadas por órgão de controle externo de outro ente da federação.
5.10.	Também não lhe socorre o argumento de que a licitação que deu origem à citada ata de registro de preços teria tido participação de diversas empresas e que os preços seriam compatíveis com os de mercado. Ocorre que se bastasse essa constatação não haveria a obrigatoriedade expressa no art. 15, inciso V e § 1º, da Lei n. 8.666/1993 e no art. 3º, caput e § 2º, inciso IV, do Decreto n. 3.931/2001, assim como não haveria a possibilidade de existirem atas de registro de preços com valores inferiores, o que, como visto, não é verdade já que a Ata de Registro de Preços 170/2007 - Ministério da Saúde continha preços inferiores aos contratados pelo recorrente.
5.11.	Outro argumento imprestável à alteração do acórdão recorrido é o de que a Administração Pública não pode se pautar tão somente pela questão dos menores preços. Ocorre que não foi demonstrado pelo recorrente qualquer impedimento para a contratação da empresa Front Comunicação e Eventos Ltda., não sendo possível acatar a simples alegação de que a mesma não teria condições de realizar o evento.
5.12.	Ademais, a possibilidade de adesão a ata de registro de preços referendada por parecer jurídico que se amparou em posicionamento do Tribunal de Contas do Distrito Federal não é questão relevante aos presentes autos. Tal possibilidade também é aceita por este Tribunal e não motivou qualquer efeito danoso ao recorrente, não havendo, portanto, razões para o recorrente se insurgir.
6.	Prestação de contas.
6.1.	Informa o recorrente que não havia qualquer mácula na prestação de contas do convênio firmado com o Ministério do Turismo, descrevendo os atos praticados desde a fase anterior à solicitação de assinatura do ajuste até os efeitos benéficos verificados posteriormente à realização do evento, dando conta do atingimento dos objetivos previstos no instrumento de convênio.
6.2.	Também cita que os valores recebidos da União Federal foram integralmente aplicados no objeto conveniado, conforme notas fiscais, extratos bancários e outros documentos que acompanharam a prestação de contas, esclarecendo, ainda, que a execução foi acompanhada pelo órgão repassador dos recursos, a quem se incumbe o dever de zelar pela regularidade dos gastos.
6.3.	Assim, tendo os recursos sido aplicados corretamente e atingidos os objetivos do convênio, não há que se falar em dano ao erário, questão não comprovada por esta Corte na fase processual anterior, já que, ao contrário do que estabelece o arcabouço jurídico pátrio, o acórdão recorrido não está devidamente fundamentado, afirmando que:
43. Logo, diante dos fatos e fundamentações, a suposta conduta irregular não está provada nos autos desta TCE. A participação do ora recorrente se resumia em fazer a contratação, ou seja, cumprir as suas obrigações legais e regimentais, após a manifestação favorável das áreas técnicas e jurídicas.
44. Portanto, para que o manifestante figure como responsável nesta TCE deverá estar caracterizada uma relação evidenciada pelo dolo, com a obtenção de um resultado combatido pelo direito, o que não restou demonstrado. (grifos do original) 
Análise
6.4.	Depreende-se dos argumentos expostos que o recorrente entende que a prestação de contas deve ser aprovada sempre que cumpridos seus requisitos formais, o que, a toda evidência, não é correto.
6.5.	O controle externo da Administração Pública exercido por este Tribunal compreende não só a análise dos aspectos formais da prestação de contas ou o atingimento dos objetivos almejados pelos convenentes, mas também, e sobretudo, seus aspectos materiais. Assim, da análise dos documentos que compõe a presente tomada de contas especial restou devidamente comprovado que os preços praticados na execução do Convênio subscrito pelo recorrente foram superiores aos de mercado. Havia, inclusive, outra Ata de Registro de Preços vigente à época com valores inferiores àqueles pagos pelo recorrente com os recursos federais, restando devidamente fundamentado o acórdão vergastado na ocorrência de superfaturamento e, consequentemente, caracterizado o dano ao erário.
6.6.	Também não merece acolhida o argumento de que o Ministério do Turismo teria acompanhado a execução do convênio e que, portanto, caberia ao referido órgão a correção dos gastos. Ocorre que o instrumento firmado pelo recorrente para transferência de recursos visa justamente a descentralização da execução dos gastos e, consequentemente, a responsabilidade pela boa e regular aplicação dos recursos públicos a teor do que se depreende da leitura do inciso VI, art. 71, da Constituição Federal.
7.	Parecer do Ministério Público junto a esta Corte.
7.1.	Afirma o recorrente que, não obstante a Unidade Técnica desta Corte ter proposto o julgamento pela irregularidade das presentes contas, a D. Representante do Parquet especializado, em sua manifestação nos autos, entendeu de forma contrária haja vista não restar configurada ofensa ao princípio da economicidade.
7.2.	Expõe que também a Unidade Técnica reconheceu que as alegações de defesa mereceriam acolhida, mas não teria proposto o julgamento pela regularidade das contas em razão de os preços trazidos pela recorrente na fase processual anterior não terem sido pagos com recursos federais.
7.3.	Por fim, alega, ipsis litteris:
48. Ora, se o próprio ministério público não entendeu que houve prejuízo ao erário e que as contas do recorrente podem ser aprovadas com ressalvas, resta evidente que a condenação em sede de tomada de contas especial pode trazer eventuais danos ao recorrente, mesmo tendo demonstrado que não houve dolo na contratação do convênio em apreço. 
Análise
7.4.	Novamente não há razões para se acatar o pleito recursal. Ocorre que a atribuição de julgar as presentes contas é do Tribunal de Contas da União, órgão composto por nove ministros, e não, como parece entender o recorrente, do Ministério Público/TCU.
7.5.	Em que pese o pronunciamento do órgão ministerial ser obrigatório nos presentes autos e sua a relevância para o funcionamento desta Corte, não está o Tribunal vinculado às suas conclusões. No presente caso entenderam os ministros que compõe a Segunda Câmara que o encaminhamento proposto pela D. Representante do Parquet não deveria ser seguido e, de forma fundamentada, o rejeitaram, não havendo, evidentemente, qualquer ilegalidade.
8.	Comprovação dos serviços prestados.
8.1.	Argumenta o recorrente que estão demonstrados nos presentes autos a efetiva prestação dos serviços conveniados, o atingimento de suas finalidades e, ainda, o nexo de causalidade entre o que foi executado e os recursos federais transferidos pelo Ministério do Turismo, de modo que, de acordo vários julgados desta Corte, não há que se falar em débito sob pena de haver o enriquecimento sem causa da União.
8.2.	Cita, em sua defesa, os seguintes julgados desta Corte: Acórdão 5662/2014-TCU-Primeira Câmara, Acórdão 5399/2016-TCU-Segunda Câmara, Acórdão 3610/2016-TCU-Segunda Câmara, Acórdão 1562/2011-TCU-Segunda Câmara e Acórdão 6730/2015-TCU-Primeira Câmara.
Análise
8.3.	Não assiste razão ao recorrente. Os acórdãos citados pela defesa se referem a julgamentos nos quais foram verificadas falhas tão somente nas prestações de contas e, diferente do que se constatou nos presentes autos, sem quaisquer indícios de danos ao erário.
8.4.	Conforme consta dos itens 6.4 e 6.5 da presente instrução, não basta ao convenente demonstrar o atingimento das finalidades pactuadas e o nexo de causalidade entre os recursos transferidos e os pagamentos realizados, tem que demonstrar, a teor do que o parágrafo único do art. 70 da Constituição Federal, bem como em outros normativos infraconstitucionais, como o Decreto-Lei 200/1967, a boa e regular gestão dos recursos, o que engloba, além do que o recorrente cita, também a comprovação de que os preços praticados são adequados aos de mercado.
8.5.	Dessa forma, tendo em vista que havia preços constantes de outra ata de registro de preços com valores inferiores aos praticados, somado ao fato de não haver sido demonstrada qualquer impedimento para a contratação da outra empresa, restou caracterizado o sobrepreço e, portanto, o dever de ressarcir os cofres públicos federais.
CONCLUSÃO
9.	Da análise anterior conclui-se que:
a) a adesão à ata de registro de preços não foi precedida de pesquisa de preços, tendo a pesquisa sido realizada após os procedimentos para a adesão e com o intuito não de averiguar os preços de mercado, o que é exigível do administrador público, mas para justificar a referida adesão;
b) a prestação de contas do convênio, embora formalmente correta, apresentava preços superfaturados;
c) em que pese a relevância e a importância do Ministério Público/TCU para os julgamentos desta Corte, seu parecer não vincula a atuação do Tribunal; e
d) os serviços foram prestados, mas com a ocorrência de dano ao erário.
9.1.	Dessa foram, deve ser negado provimento ao recurso de reconsideração interposto e mantido, em seus exatos termos, o Acórdão 8340/2018-TCU-Segunda Câmara.
PROPOSTA DE ENCAMINHAMENTO
10.	Ante o exposto, submete-se à consideração superior a presente análise do recurso de reconsideração interposto por César Augusto Gonçalves contra o Acórdão 8340/2018-TCU-Segunda Câmara, propondo-se, com fundamento nos arts. 32, inciso I, e 33, da Lei 8.443/1992:
a) conhecer do recurso e, no mérito, negar-lhe provimento;
b)  comunicar o teor da decisão que vier a ser proferida ao recorrente e aos demais interessados.
MANIFESTAÇÃO DO MINISTÉRIO PÚBLICO JUNTO AO TCU
O MP/TCU, representado pela Procuradora-Geral Cristina Machado da Costa e Silva, manifestou-se mediante o Parecer à peça 72, a seguir transcrito.
"Trata-se de Recurso de Reconsideração interposto pelo Senhor César Augusto Gonçalves, ex-Presidente da Empresa Brasiliense de Turismo - Brasiliatur (Peça 61) , contra os termos do Acórdão n.º 8.340/2018 - 2.ª Câmara (Peça 55) , por meio do qual o Tribunal julgou irregulares suas contas, condenou-o em débito, assim como lhe aplicou multa, em razão de suposto superfaturamento na realização de despesas do Convênio 31/2008, celebrado com o Ministério do Turismo para a implementação do projeto denominado "21 de Abril - Aniversário de Brasília/DF".
2.	O exame empreendido pela Secretaria de Recursos resultou em proposta uniforme de conhecer do apelo, para, no mérito, negar-lhe provimento (Peças 69 a 71) .
3.	Com as devidas vênias, entendemos que o feito merece encaminhamento distinto, no sentido de dar provimento ao recurso para julgar regulares com ressalva as contas do responsável, diante das razões delineadas em nossa manifestação que precedeu o acórdão condenatório (Peça 53) .
4.	Verifica-se que o débito imputado ao recorrente tem como fundamento a suposta antieconomicidade na adesão à Ata de Registro de Preços 8/2007 - FUNAG, em detrimento da Ata de Registro de Preços 170/2007 - Ministério da Saúde, o que teria importado em prejuízo de R$ 261.122,55 aos cofres federais, em valores da época.
5.	Ocorre que a eventual adesão à Ata de Registro de Preços 170/2007, do Ministério da Saúde, representaria uma escolha mais onerosa para a entidade convenente, uma vez que alguns itens de custos necessários à implementação do projeto ficariam substancialmente mais caros, em especial os serviços de limpeza e de montagem de estandes, como detalhado na defesa originalmente apresentada pelo responsável (Peça 42, p. 32-33) .
6.	Embora esses itens não tenham sido executados com recursos federais, entendemos que a natureza do objeto do ajuste recomendava a contratação de uma única empresa para a organização do evento, sob pena de falta de sincronia entre as contratadas e risco de insucesso das ações planejadas.
7.	Assim, conforme outrora expusemos (Peça 53) , não seria razoável exigir do responsável a contratação de duas empresas diferentes para a organização do mesmo evento festivo, com adesão a duas atas de registro de preços diferentes, uma para os itens financiados com recursos federais e outra para os insumos custeados com verbas próprias da Brasiliatur.
8.	Nesse contexto, a decisão do responsável em aderir à Ata de Registro de Preços n.º 08/2010, da FUNAG, deve ser avaliada de forma integrada e não apenas com relação aos itens financiados com recursos federais. Sob esse referencial, resta demonstrado nos autos que a adesão efetivamente realizada se mostrou economicamente mais vantajosa do que a hipotética adesão à Ata de Registro de Preços 170/2007, do Ministério da Saúde.
9.	Ante o exposto, esta representante do Ministério Público de Contas propõe conhecer do Recurso de Reconsideração interposto pelo Senhor César Augusto Gonçalves, para, no mérito, dar-lhe provimento, de forma a desconstituir o débito apurado nos autos, julgar regulares com ressalva as contas do responsável e tornar insubsistente a multa a ele aplicada."
É o Relatório.

8.1. Mariana de Carvalho Nery (41292/OAB-DF) e outros, representando Cesar Augusto Goncalves.

Procuradora-Geral Cristina Machado da Costa e Silva.

TOMADA DE CONTAS ESPECIAL. IRREGULARIDADE. DÉBITO. MULTA. RECURSO DE RECONSIDERAÇÃO. CONHECIMENTO. ARGUMENTOS CAPAZES DE MODIFICAR O ACÓRDÃO RECORRIDO. PROVIMENTO. INSUBSISTÊNCIA DA DECISÃO RECORRIDA. CONTAS REGULARES COM RESSALVA. QUITAÇÃO. CIÊNCIA AOS INTERESSADOS.

TOMADA DE CONTAS ESPECIAL (TCE)

Secretaria de Recursos (SERUR); Secretaria de Controle Externo de Tomada de Contas Especial (SecexTCE).

Inicialmente, registro que atuo nos presentes autos por força do art. 152 do Regimento Interno do TCU.
2.	O Recurso de Reconsideração interposto por César Augusto Gonçalves (peça 61) contra o Acórdão 8340/2018-TCU-Segunda Câmara (Relator: Ministro Augusto Nardes) , pode ser conhecido, visto que estão presentes os requisitos previstos nos arts. 32, inciso I, e 33, da Lei 8.443/1992 c/c o art. 285 do RI/TCU.
3.	Originalmente, cuidam os autos de Tomada de Contas Especial instaurada pelo Ministério do Turismo em desfavor da Empresa Brasiliense de Turismo - Brasiliatur - e do Senhor César Augusto Gonçalves, ex-Presidente da entidade, em razão da impugnação de despesas referentes ao Convênio nº 31/2008, cujo objeto consistia na implementação do projeto intitulado "21 de Abril - Aniversário de Brasília/DF".
4.	Por meio da decisão recorrida o Tribunal julgou irregulares as contas do recorrente, condenou-o em débito e aplicou-lhe multa, em razão de suposto superfaturamento na realização de despesas do Convênio 31/2008. O suposto débito teria como fundamento a alegada antieconomicidade na adesão à Ata de Registro de Preços 8/2007 - FUNAG, em detrimento da Ata de Registro de Preços 170/2007 - Ministério da Saúde, o que teria importado em prejuízo de R$ 261.122,55 aos cofres federais, em valores da época.
5.	A Serur, após analisar as razões recursais, propõe negar provimento ao recurso.
6.	Por seu turno, o Ministério Público junto ao TCU propõe "dar provimento ao recurso, de forma a desconstituir o débito apurado nos autos, julgar regulares com ressalva as contas do responsável e tornar insubsistente a multa a ele aplicada.".
7.	Desde já ponho-me de acordo com a linha de análise do MP/TCU.
8.	Conforme apontado pelo Parquet especializado, a eventual adesão à Ata de Registro de Preços 170/2007, do Ministério da Saúde, como a Serur entende que haveria sido mais econômico, representaria, de fato e ao contrário, opção mais onerosa para a convenente, em razão de que alguns itens necessários à implementação do projeto ficariam substancialmente mais caros, em especial os serviços de limpeza e de montagem de estandes. Em que pese tais itens não haverem sido executados com recursos federais, a natureza do objeto (evento) requeria a contratação de uma única empresa.
9.	Nesse sentido, concordo que não seria razoável exigir que o recorrente contratasse duas empresas diferentes para a organização do mesmo evento, com adesão a duas atas de registro de preços distintas, sendo uma para os itens financiados com recursos federais e outra para os custeados com verbas da Brasiliatur.
10.	Ademais, a decisão do recorrente em aderir à Ata de Registro de Preços nº 08/2010, da FUNAG, necessita ser avaliada não apenas com relação aos itens financiados com recursos federais, mas sim de forma integrada para todo o objeto. Sob esse ponto de vista, está comprovado nos autos que a adesão realizada se mostrou economicamente mais vantajosa do que a hipotética adesão à Ata de Registro de Preços 170/2007, do Ministério da Saúde.
11.	Originalmente, a própria unidade técnica reconheceu a procedência das alegações trazidas pelo responsável quanto à vantajosidade da opção adotada, mas não as acolheu em virtude de os itens de custos suscitados pela defesa não terem sido financiados com recursos federais, conforme transcrito a seguir (Peça 50, p. 8) :
	"37. Tem razão o Sr. César Augusto Gonçalves ao afirmar que a contratação da empresa Aplauso Organização de Eventos ensejaria economia nos itens citados, devido à diferença de unidades em que foram orçados. No entanto, conforme o relatório de execução do contrato entre a Brasiliatur e a Aplauso Organização de Eventos (peça 19, p. 42 - 48) , os referidos itens não foram executados com recursos federais."
12. 	Pelas razões expostas ao longo do presente Voto, acolho o encaminhamento sugerido pelo MP/TCU no sentido de dar provimento ao recurso em análise para afastar o débito imputado ao responsável e a multa que lhe foi aplicada, além de julgar as suas contas regulares com ressalva.
13.	Ante o exposto, Voto por que o Tribunal adote a minuta de acórdão que ora submeto à apreciação deste Colegiado.
14.	Por fim, agradeço à eminente Ministra Ana Arraes pelas contribuições ao presente trabalho e pelo acolhimento de minha proposta.
TCU, Sala das Sessões Ministro Luciano Brandão Alves de Souza, em 15 de setembro de 2020.
RAIMUNDO CARREIRO 
Relator